臺灣臺中地方法院民事裁定　　　　　100年度消債抗字第19號
抗　告　人
即　債務人　黃劍清
上列抗告人因聲請免責事件，對於中華民國100年9月5日本院100
年度消債聲字第52號裁定提起抗告，本院裁定如下：
    主  文
抗告駁回。
抗告程序費用新臺幣壹仟元由抗告人負擔。
    理  由
一、本件抗告意旨略以：
    各債權銀行於原審陳報抗告人有預借現金之紀錄，卻未將抗
    告人之還款紀錄同時陳報原審法院知悉，誤導原審認定抗告
    人有浪費奢華行為，以致裁定不免責。又原裁定指稱抗告人
    自民國90年至95年間之預借金額總計有新台幣 (下同)500餘
    萬元，認定抗告人有不良行為，抗告人認為此金額並非事實
    。因依本院99年司執消債清字第45號之債權表所示，抗告人
    之債權本金為5,110,284元 (其中非銀行機構債權為1,390,0
    00元)，銀行債權本金應僅為3,720,284元，何來500餘萬元
    ？而抗告人雖確實曾因投資股票虧損而造成債務，然信用卡
    循環利息過高及為求正常履約，滿足銀行要求之最低應繳金
    額，因而再向其他銀行預借現金支付，才係導致抗告人以債
    養債之主因。嗣於95年度有債務協商機制時，銀行未考量抗
    告人之基本支出，要求抗告人每月須繳納38,342元，若當時
    銀行願意給予抗告人240期之分期，抗告人今日亦不會進行
    到如此階段。且當時銀行債務僅有3,834,231元，經強制執
    行4年後，卻反而增加為5,077,174元(不含民間債權)。原審
    法院裁定不免責，要抗告人如何面對債務等語。並聲明：原
    裁定廢棄，上開廢棄部分，請准抗告人免責之聲請。
二、按債務人因浪費、賭博或其他投機行為，致財產顯然減少或
    負擔過重之債務，而生開始清算之原因者，法院應為不免責
    之裁定。但債務人證明經普通債權人全體同意者，不在此限
    。消費者債務清理條例第134條第1項第4款定有明文。所謂
    因浪費、賭博或其他投機行為，致財產顯然減少或負擔過重
    之債務，而生清算之原因，顯見債務人於其經濟狀況不佳之
    情形下，猶恣意揮霍、投機，核其所為，於清算之原因有可
    歸責性，自有加以制止之必要，尚不宜使之免責(見該條款
    立法理由) 。所稱浪費或投機行為，係指生活支出超過個人
    收入所應支出之程度或心存僥倖以一時之小投資想博取大利
    益，因而使自己負擔更大債務，而有無浪費或投機行為，端
    視債務人從事該行為時有無詳實之償還計畫或有無以過去實
    證印證投資收益機率大於五成以上或政府、產業預定計畫等
    事實，如無償還計畫、其他預定收入，或無過去實證、政府
    產業預定計畫等，僅是先行花費或以賭博心態從事投機時，
    即屬本款所謂浪費或投機行為，自不應認可免其還款之責。
    次按於具體個案中以何證據認定債務人是否有浪費、投機行
    為，因各個債務人生長、教育環境或職業不同而有不同認定
    標準，如成長於60年代經濟起飛前與經濟起飛後即70年代以
    後之債務人，就其生活經驗容或有不同標準，但認定時以各
    個債務人債務成立前後生活態度判斷當可求其具體妥當性，
    如未積欠債務前，每月平均消費支出為5萬元者，於債務成
    立後，其是否盡其所能增加其他收入，其消費支出是否扣除
    每月應清償債務後餘額範圍內，在最低度生活或教育、職業
    需求範圍內勉力維生，而非維持債務成立前或以一般人之平
    均消費支出為其生活水平，如不願降低生活水平維持最低度
    生活需求者，即屬浪費行為。又其於債務成立後，在無任何
    歷史實證下，仍投資於不熟悉之事業，或仍舉債投資，或投
    資於高度投機之股票、期貨、商品市場，或以一塊錢作三十
    塊錢高桿槓之投機方式，此種浪費或投機行為之人，則非本
    條例所要求救助之人，法院如就此等人輕率給予免責，無異
    為社會帶來不良示範，易啟他人仿而效尤，產生欠債不還之
    錯誤觀念，當非本條例之立法本旨。
三、經查：
  (一)抗告人依消費者債務清理條例，聲請更生，前經本院於99年
    1月22日裁定開始更生程序，嗣債務人於債權表確定後提出
    之更生方案，未能依消費者債務清理條例第59條、第60條規
    定獲得債權人會議之可決。並經本院斟酌難認其更生方案條
    件係屬公允，於99年11月18日裁定開始清算程序，嗣經分配
    完結而於100年5月10日裁定清算程序終結，業經確定在案，
    有本院98年度消債更字第772號、99年度消債清字第142號、
    99年度司執消債清字第45號裁定可憑。
  (二)又本件抗告人以其雖因投資股票虧損而造成債務，然係因信
    用卡循環利息過高及為繳交銀行要求之最低應繳金額，才會
    以債養債。而債務協商機時，銀行未考量抗告人之基本支出
    ，要求抗告人每月須繳納38,342元，且不願給予抗告人240
    期之分期，方才導致抗告人無法償還債務等語抗辯。惟查抗
    告人既自承債務係導因於投資股票虧損，並進而不斷以預借
    現金方式以債養債，此即屬心存僥倖以一時之小投資想博取
    大利益，因而使自己負擔更大債務，已符合消費者債務清理
    條例134條第1項第4款所稱因浪費、賭博或其他投機行為，
    致財產顯然減少或負擔過重之債務，而生清算之原因。
  (三)復查，抗告人於因投資股票以預借現金大幅舉債時，仍不思
    節制持續使用信用卡為非生活所必需之消費【例如：保險（
    中國人壽90年3月5日1,660元、90年4月至94年11月每月1,66
    6元）、證券投資（90年4月16日啟發證券22,000元、93年3
    月11日大通證券88,000元）、購物（鑽石城商行90年5月31
    日7,200元、90年7月28日85,000元、90年10月30日14,000元
    ；泰一電器90年2月16日12,900元)、百貨公司（90年9月22
    日1,683元、93年5月27日1,800元、93年5月28日1,340元、9
    3年6月30日1,179元）、理容（儷晶皇宮理容名店91年11月
    1日15,300元、91年11月14日7,400元、92年2月18日15,000
    元）、巧菲絲概念店(94年6月22日13,000元、97年4月23日
    13,500元、98年2月6日9,800元、6,200元) 、東森得易分期
    (92年11月21日150元×12期、92年11月3日1,410元×12期)
    及高額電信消費等】，核均非屬生活必要之支出(此有本院
    100年度消債聲字第52號卷附之信用卡消費明細書、98年度
    消債更字第772號卷附之中華電信繳費證明單及信用卡消費
    明細可稽) 。是抗告人於積欠債務後逾越一般人生活水平之
    消費行為，顯符合消費者債務清理條例第134條第4款所稱浪
    費行為。
  (四)另抗告人主張依本院99年司執消債清字第45號之債權表所示
    ，抗告人之債權本金為5,110,284元 (其中非銀行機構債權
    為1,390,000元) ，銀行債權本金應僅為3,720,284元，與原
    審認定抗告人自民國90年至95年間之預借金額共計500餘萬
    元之情形不符，及債權銀行並未將還款紀錄同時陳報原審知
    悉顯有誤導原審認定之虞。然查原審所指稱「債務人向債權
    人銀行借款金額高達500餘萬元，另向民間借款150萬元」係
    指該債權表所示加計利息及違約金後之金額，而非債權本金
    ，兩者並無矛盾或不符之情形。是抗告人因投資股票而致大
    量負債，於負債後仍有逾越一般人生活水平之消費行為，應
    堪認定。至於抗告人於負債期間是否曾有還款紀錄，對於本
    件免責與否之認定應無影響。
四、綜上所述，原審認定債務人未衡量其收入與支出之平衡，屢
    向債權人大幅舉債，擴張信用，且並未節制其支出，終致無
    法負擔債務，乃有消費者債務清理條例第134條第4款所定之
    不免責事由存在等節，經本院審酌相關事證，堪認屬實。而
    抗告人既圖一時生活安逸，導致高額負債不能清償之結果，
    若使其藉清算程序免除清償之責，應與該條例之立法意旨不
    符。抗告人又無法證明其業經普通債權人全體之同意，揆諸
    上開說明，抗告人不得免責，原審裁定不予免責，核無違誤
    ，抗告意旨指摘原裁定不當，求予廢棄另為裁定，為無理由
    ，應予駁回。
五、據上論結，本件抗告為無理由，依消費者債務清理條例第11
    條第2項、第15條，民事訴訟法第495條之1第1項、第449條
    第1項、第95條、第78條，裁定如主文。
中    華    民    國  100    年    10    月     24     日
                  民事第三庭 審判長法  官   顏世傑
                                   法  官   陳宗賢
                                   法  官   曹宗鼎
上正本係照原本作成。
對於本裁定，除有涉及法律見解具有原則上之重要性者外，不得
再為抗告，並應準用民事訴訟法第495條之1第2項、第466條、第
466條之1等規定
中    華    民    國  100    年    10    月     24     日
                                   書記官   洪千羽